臺灣彰化地方法院民事判決
109年度訴字第935號
原      告  邱東和  
訴訟代理人  陳銘傑律師
被      告  和勤精機股份有限公司

法定代理人  黃奕翔  
訴訟代理人  李進建律師
上列當事人間請求返還土地等事件，本院於民國110年8月4日言
詞辯論終結，判決如下：
    主  文
被告應給付原告新台幣174,538元，及其中新台幣159,028元自民
國109年8月12日起至清償日止，按年息5%計算之利息。
原告其餘之訴駁回。
訴訟費用由被告負擔二分之一，其餘由原告負擔。
本判決原告勝訴部分，於原告以新台幣58,180元為被告供擔保後
，得為假執行；但被告如以新台幣174,538元為原告預供擔保後
，得免為假執行。
原告其餘假執行之聲請駁回。 
    事實及理由
一、按訴狀送達後，原告不得將原訴變更或追加他訴。但請求之
    基礎事實同一者，不在此限，民事訴訟法第255條第1項第3
    款定有明文。本件原告起訴時訴之聲明為「一、被告應將坐
    落彰化縣○○鄉○○段000○000○000○000地號土地如附圖所示占
    用部分土地返還予原告。二、被告應給付原告新台幣（下同
    ）1,252,380元及自起訴狀繕本送達翌日起至清償日止按年
    息百分之五計算之利息。三、被告應自起訴狀繕本送達翌日
    起至返還第1項土地之日止按月給付原告20,873元。」，嗣
    變更聲明為「⑴被告應給付原告4,686,189元及自起訴狀繕本
    送達翌日起至清償日止按年息百分之五計算之利息。⑵被告
    應給付原告444,695元」，因請求之基礎事實均屬同一，應
    予准許，先予敘明。
二、原告聲明求為判決:①被告應給付原告4,686,189元及自起訴
    狀繕本送達翌日起至清償日止按年息百分之五計算之利息。
    ②被告應給付原告444,695元。③原告願擔保請准宣告假執行
    。主張略以：
  ㈠原告為彰化縣埔鹽鄉南興段816、817、818、819、820、 821
    、822、823、824、986地號土地之所有權人，被告於民國10
    4年10月1日向原告承租部分土地及其上之建物共計6317.445
    平方公尺（1,911坪），租期至109年5月31日止，訂約時每
    月租金16萬元，自105年8月1日起，調漲為每月18萬元，嗣
    於106年3月14日調漲為263,000元，都有經董事會決議通過
    。詎被告除使用承租範圍之土地外，亦將其未經承租之南興
    段817、823、824、986地號土地如附圖（即彰化縣溪湖地政
    事務所收件日期文號109年9月16日溪測土字第1433號土地複
    丈成果圖）所示編號C部分面積266平方公尺、編號B部分面
    積990平方公尺、編號甲部分面積116平方公尺、編號乙部分
    面積30平方公尺、編號丙部分面積71平方公尺、編號A部分
    面積398平方公尺、編號D部分面積303平方公尺，共計2,174
    平方公尺之土地（657.635坪）供堆置貨櫃、物品及停車之
    用，被告無權占用、使用他人土地，顯獲得相當於租金之不
    當得利。嗣於109年12月31日，被告將附圖所示編號甲部分
    之棚架、乙、丙部分之貨櫃移除，已將上開占用之土地均返
    還予原告。
　㈡被告承租使用原告土地及廠房係做被告公司總部之使用，本
    質上是從事商業經濟活動，由Google街景，被告公司的大門
    設有鐵門，也有警衛駐守，占用的系爭土地實際上都在被告
    占領中，如被告公司廠房有不敷使用之情，應該另行增訂契
    約，被告無權占有前開系爭土地，就在被告向原告承租土地
    之比鄰範圍，既然有租賃契約可參，計算標準應該比照租賃
    契約。被告公司董事會會議紀錄之附件亦載明租金計算係以
    坪數乘以租金為計算標準，且備註詳載「經詢問並比較房地
    產仲介資訊，公司附近房租大概在每坪150-200元之間」，
    顯見該租金係本件無權占有土地之合理計算價格，該租金計
    算標準是將建物的實際使用面積列入，再去乘每坪的金額，
    建物已涵蓋在實際使用面積之內，所以計算租金當時，是土
    地面積加上建物樓層面積再乘以每坪的金額。本件不當得利
　　計算如下:
　  ⑴兩造之租約係自104年10月1日起，自104年10月1日起至105
      年7月31日止租金為每月16萬元（卷35頁），以租賃面積1
      ,911坪換算，每坪84元，本件被告占用面積657.635坪，
      每月之不當得利為55,241元，共計10個月，總計552,410
      元。
　  ⑵105年8月1日起至106年3月31日止租金為每月18萬元（卷11
      2頁），以租賃面積1,911坪計算，每坪94元，本件占用面
      積657.635坪，每月之不當得利為61,818元，共8個月，計
      494,544元。
　　⑶106年4月1日起至109年8月3日止租金為每月263,000元（卷
      40頁），租賃面積1,911坪，每坪138元，每月之不當得利
      為90,754元，共40個月又3天，計3,639,235元。上開⑴⑵⑶
      金額總計4,686,189元。
　　⑷被告於109年12月31日已返還占用土地，故起訴後之不當得
      利請求自109年8月4日起至109年12月31日，共4個月又27
      天。每坪138元，占用面積657.635坪，每月之不當得利為
      90,754元，共計444,695元。
　㈢被告雖否認自104年10月1日起即無權占用系爭土地，然依原
    告向林務局農林航空測量所調取之航照圖，於104年5月18日
    系爭土地仍為空地，無任何地上物，104年10月18日系爭土
    地即有施工之情形，附圖編號丙之貨櫃已置放於系爭土地，
    原告在104年10月1日將比鄰的土地出租給被告後，被告即開
    始就系爭土地動工整地。而從105年5月19日之航照圖可見系
    爭土地已遭佔用如附圖所示之狀況。被告答辯所稱另案抗辯
    契約無效或酌減違約金云云，與本案無關等語。
三、被告聲明求為判決原告之訴駁回，如受不利判決願供擔保聲
    請宣告免為假執行。答辯略以：
　㈠被告對於彰化縣溪湖地政事務所土地複丈成果圖沒有意見，
    惟否認自104年10月1日起無權占有上開2,174平方公尺（即6
    57.635坪）土地，縱有無權占用系爭土地之情事，亦不應以
    每坪138元計算，因被告公司地處偏遠、巷道狹小，經濟價
    值不高，又被告所占用者並非經營為目的，而係儲放資源回
    收與垃圾，且因地目為農地，經濟價值甚低，應以申報地價
    2%為計算相當於租金之不當得利為適當，故不同意原告主張
    不當得利之計算標準，因本件無權占用的土地僅作停車或堆
    置物品，不可與商業使用之廠房相比擬，且原告與其家人住
    居在廠房大門裡面，可以任意進出及使用原告所主張無權占
    用的土地。
　㈡兩造前曾就彰化縣○○鄉○○村○○路0000號定立租約，期間自104
    年10月1日起至109年5月1日止，每月租金16萬元，上開租約
    ，自105年8月1日起，調漲為每月18萬元，然並未經會議同
    意。該租約坐落之土地是彰化縣○○鄉○○段000○000地號土地
    ，廠房建物部分僅有B11部分屬於原告所有，後來被告以公
    司資金增建B11建物以及B12、B13建物，原告卻稱全數總計1
    ,911坪出租給被告，建物部分兩造至今仍爭執中。嗣該租約
    於106年3月14日提高每月租金為263,000元，原告並以此為
    標準，計算每坪租金為138元。惟原告擔任被告公司董事長
    期間，以自己所有之土地、建物出租予被告公司，完全未經
    過董事會、股東會決議，私自與兒子邱森玉代表被告公司簽
    立租賃契約，約定與市場行情不符之金額，造成被告損害，
    被告已於另案抗辯契約無效或酌減違約金。
　㈢另於110年1月15日土地上的所有建物即將全數拆除，所有關
    於工廠登記證或其他的電力關係，主管機關命應回復並且土
    地亦回復農用狀態，土地並無任何特殊性。對於原告提出之
    航照圖沒有意見，但航照圖無法看出被告在104或105年間無
    權占有租賃契約以外的土地並為使用。在租賃契約以外的系
    爭土地即使有經被告無權占有的情況，不當然以兩造契約約
    定的租金來計算不當得利，租賃以外的土地經濟上的使用價
    值並不等同於廠房之商業使用，故即使有不當得利情況，應
    該以申報地價年息2%為適當等語。
四、兩造不爭執之事實：
　㈠坐落彰化縣○○鄉○○段000○000○000○000地號土地，均為原告所
    有。
　㈡彰化縣溪湖地政事務所109年9月16日溪測土字第1433號複丈
    成果圖所示，被告無權占用前項土地共計2,174平方公尺（
    即657.635坪），分別如下：
    ⑴817地號土地如附圖所示編號C面積266平方公尺土地，作為
      停車場使用。
    ⑵823地號土地如附圖所示編號B面積990平方公尺土地，作為
      停車場使用。
    ⑶824地號土地如附圖所示編號A面積398平方公尺土地，作為
      停車場使用；編號甲面積116平方公尺土地上搭設棚架；
      編號乙面積30平方公尺土地上放置貨櫃；編號丙面積71平
      方公尺土地上放置貨櫃。
    ⑷986地號土地如附圖所示編號D面積303平方公尺土地，作為
      停車場使用。
　㈢被告已於109年12月31日將占有前項土地之情形撤除。
五、得心證之理由：
  ㈠原告主張其所有坐落彰化縣○○鄉○○段000○000○000○000地號土
    地，被告無權占用附圖所示編號C面積266平方公尺土地、編
    號B面積990平方公尺土地、編號A面積398平方公尺土地以及
    編號D面積303平方公尺土地，均作為停車場使用，占用編號
    甲面積116平方公尺土地搭設棚架，占用編號乙面積30平方
    公尺土地、編號丙面積71平方公尺土地上放置貨櫃
　　，合計2,174平方公尺等語，並提出照片為佐，且為被告所
    不爭執，復經本院勘驗現場，並囑託彰化縣溪湖地政事務所
    測量後製作如附圖所示土地複丈成果圖，自堪信為真實。
　㈡按無法律上之原因而受利益，致他人受損害者，應返還其利
    益。雖有法律上之原因，而其後已不存在者，亦同。民法第
    179條定有明文。又無權占有他人土地，依社會通常觀念，
    可獲得相當於租金之不當得利，所有權人自得請求返還。另
    土地法第105條準用同法第97條第1項規定，建築房屋之基地
    租金，以不超過土地申報地價年息百分之10為限。此條所謂
    土地申報地價，依土地法施行法第25條規定，係指法定地價
    而言。 另法定地價，依土地法第148條之規定，乃指土地所
    有權人依土地法所申報之地價，而在平均地權條例施行區域
    ，係指土地所有權人於地政機關舉辦規定地價或重新規定地
    價之公告期間內申報之地價，未於該期間內申報者，以公告
    地價之百分之80為其申報地價，此觀該條例第16條規定即明
    ，並非指平均地權條例第46條所規定之土地公告現值。經查
    :
　　⑴坐落彰化縣○○鄉○○段000○000○000○000地號土地，為特定農
      業區農牧用地，有土地登記謄本在卷可憑，雖屬耕地，然
      被告在該土地上設置貨櫃、棚架等地上物，並供作被告公
      司人員停車場之用，與自任耕作之耕地租用顯有不同，而
      是應認與租用基地建築房屋相當，因此其租金額無土地法
      第110條第1項地租不得超過地價百分之八規定之適用，故
      應依土地法第105條準用同法第97條第1項規定，作為被告
      無權占用系爭土地所受相當於租金利益價額之計算基準。
      原告雖主張應比照兩造就相鄰之土地建物租賃契約租金為
      計算基準，然基地租金之數額，除以基地申報地價為基礎
      外，尚須斟酌基地之位置，工商業繁榮之程度，承租人利
      用基地之經濟價值及所受利益等項，並與鄰地租金相比較
      ，以為決定（最高法院104年度台上字第1090號民事判決
      可參），被告占有系爭土地設置貨櫃、棚架，以及一般停
      車場使用，已如前述，並非占有系爭土地用以營業獲取利
      潤，因此鄰地租金僅得作為土地法上開規定在酌定租金數
      額高低時的審酌事項，尚不得逕以相鄰之土地租賃契約之
      租金作為不當得利之計算基準，原告主張應按鄰地租賃契
      約之租金計算，尚非可採。
　　⑵原告主張被告自104年10月1日起無權占用系爭土地等語，
　　　此為被告所否認，而依原告所提出之105年5月19日林務局
      農林航空測量所之航照圖顯示，被告已有在系爭土地上設
      置棚架、貨櫃，並停放汽車等情（卷189頁），應可認被
      告自105年5月19日起即有無權占有系爭土地之情形。又系
      爭土地遭被告占用情形，地形平坦，位於被告公司廠區之
      內，交通尚稱便利，往來人車不多，有空照圖可參，被告
      在系爭土地設置貨櫃、棚架，以及作為一般停車場使用，
      又兩造就鄰地則訂有租賃契約，自106年4月1日起以每坪1
      38元為計算標準（卷43頁），本院審酌上情，認被告應給
      付原告相當於租金之不當得利，應以申報地價年息百分之
      7 計算為適當。
    ⑶又查系爭土地105年起至今申報地價為每平方公尺248元之
      事實，有地價第一類謄本可證（卷131-137頁），被告占
      用系爭土地之面積為2,174平方公尺，被告無法律上之原
      因而獲得相當於租金之利益，分別計算下:
　　  ①105年5月19日起至109年8月3日止（起訴前），應為159,
        028元（計算式：2,174平方公尺×申報地價248元×7%×15
        38/365＝159,028，元以下四捨五入）。
　　　②109年8月4日起至109年12月31日止，應為15,510元（計
        算式：2,174平方公尺×申報地價248元×7%×150/365＝15,
        510，元以下四捨五入）。
　　　③以上合計174,538元（159,028+15,510＝174,538）。
　　⑷按給付無確定期限者，債務人於債權人得請求給付時，經
      其催告而未為給付，自受催告時起，負遲延責任。其經債
      權人起訴而送達訴狀，或依督促程序送達支付命令，或為
      其他相類之行為者，與催告有同一之效力。民法第229條
      第2項定有明文。又按遲延之債務，以支付金錢為標的者
      ，債權人得請求依法定利率計算之遲延利息。但約定利率
      較高者，仍從其約定利率。應付利息之債務，其利率未經
      約定，亦無法律可據者，週年利率為5%，民法第233條第1
      項、第203條分別定有明文。原告得請求之不當得利金額
      為174,538元，就起訴前得請求之金額即159,028元，請求
      被告給付自起訴狀繕本送達翌日即109年8月12日起至清償
      日止按年息百分之五計算之利息，合於上開規定，應予准
      許。
　㈢從而，原告依不當得利之法律關係，請求被告給付174,538元
    ，及其中159,028元自109年8月12日起至清償日止按年息百
    分之五計算之利息，均屬正當，應予准許；其餘超出此範圍
    之請求，則無理由，應予駁回。
  ㈣原告勝訴部分，兩造均陳明願供擔保聲請宣告假執行或免為
    假執行，經核於法有據，爰分別酌定相當之擔保金額宣告之
    。至於原告敗訴部分，其假執行之聲請即失去可依附之訴，
    應一併予以駁回。
  ㈤本件事證已經明確，兩造其餘主張，經審酌後認為對於判決
    結並無影響，就不再逐一論述。
六、訴訟費用負擔之依據：民事訴訟法第79條。
中　　華　　民　　國　　110 　年　　8 　　月　　25　　日
                  民事第二庭    法　官　陳弘仁
以上正本係照原本作成。
如對判決上訴，應於判決送達後20日內向本院提出上訴狀。如委
任律師提起上訴者，應一併繳納上訴審裁判費。
中　　華　　民　　國　　110 　年　　8 　　月　　25　　日
                                書記官　許雅涵